【裁判字號】    98,醫,6
【裁判日期】    990112
【裁判案由】    損害賠償
【裁判全文】
臺灣士林地方法院民事判決                 98年度醫字第6號
原      告  乙○○
被      告  國泰醫療財團法人
法定代理人  戊○○
被      告  甲○○
            丁○○
共      同
訴訟代理人  林鳳秋律師
上列當事人間損害賠償事件，本院於民國98年12月22日言詞辯論
終結，判決如下：
    主  文
原告之訴及假執行之聲請均駁回。
訴訟費用由原告負擔。
    事  實  及  理  由
一、原告起訴主張：伊於民國95年12月9 日上午因頻尿至被告國
    泰醫療財團法人（下稱國泰醫院）汐止分院泌尿科就診，由
    被告甲○○醫師看診。被告甲○○當日先要伊去照X 光及驗
    尿，嗣將僅0.9 公分之腎結石誤稱已1.5 公分，並要求當日
    進行碎石。被告甲○○原稱碎石手術由其親自操作，但實際
    上卻係由不具醫師資格之被告丁○○操作。且被告甲○○並
    未告知伊上開碎石手術之危險性、副作用，亦即未對其盡告
    知義務。又被告丁○○在操作時施打部位有問題，誤打骨盆
    腔，伊曾數次反應很痛，被告丁○○均以正常反應回應，伊
    忍痛做完後，非僅未將伊之腎結石打掉，反造成伊兩側腎臟
    水腫、糞便嵌塞、骨盆腔發炎、泌尿道感染等傷害。伊於95
    年12月15日回診，告知被告甲○○當天碎石的過程，被告甲
    ○○反問伊當日有無浮球護住，伊告知沒有後，被告甲○○
    僅開立安眠藥及止痛劑。嗣又先後2 次赴國泰醫院泌尿科門
    診，惟伊身體並未好轉，反愈嚴重。迄96年1 月5 日在臺大
    醫院急診，嗣即改於臺大醫院就診，始知伊之腎結石還在，
    並致腎水腫、腸沾黏等傷害。伊因此支出醫療費用新臺幣（
    下同）3 萬7,872 元、計程車費2 萬1,640 元、自96年10月
    10日起至96年10月18日止之看護費1 萬800 元、營養費支出
    6,609 元，及自95年12月9 日起至97年12月8 日止無法工作
    ，減少收入28萬5,500 元，並因此受有精神上損害，請求精
    神上慰撫金100 萬元，共計136 萬2,421 元。爰依民法第
    184 條、第185 條第1 項、第193 條、第195 條第1 項前段
    、第2 項、醫師法第12條之1 、醫療法第82條第1 、2 項規
    定及債務不履行損害賠償之規定，請求被告連帶賠償損害等
    情。並聲明：(一)被告應連帶給付原告136 萬2,421 元，及自
    起訴狀繕本送達翌日起至清償日止，按週年利率5%計算之利
    息；(二)願供擔保請准宣告假執行。
二、被告則以：被告甲○○確於上揭時地為原告進行體外震波碎
    石術（下稱系爭手術），並無向原告偽稱其體內腎結石為
    1.5 公分，而超音波所照為1.2 公分，與X 光所照為0.9 公
    分，乃臨床判斷上可容許之誤差，被告甲○○並無明知原告
    腎結石僅有0.9 公分之情事。又被告甲○○施作系爭手術前
    ，已告知原告有關該手術之危險性、副作用等，原告經其說
    明後始同意施作系爭手術，並簽立手術同意書及麻醉同意書
    。又系爭手術確為被告甲○○親自操作，非為被告丁○○所
    操作。原告聲稱系爭手術並未打掉伊之腎結石，反致伊腎水
    腫、糞便嵌塞、骨盆腔發炎、泌尿道感染之傷害，均屬不實
    。被告就系爭手術既無過失，原告請求伊等賠償損害，並無
    理由等語置辯。並聲明：(一)駁回原告之訴及假執行之聲請；
    (二)如受不利判決，願供擔保請准宣告假執行。
三、兩造所不爭執之事實：
    原告於95年12月9 日上午至被告國泰醫院汐止分院泌尿科就
    診，由被告甲○○醫師為其看診。原告當日照X 光及超音波
    後，當日即進行系爭手術。
四、本件之爭點：(一)被告就系爭手術之施行有無過失？(二)原告是
    否因系爭手術致其受有腎水腫、糞便嵌塞、骨盆腔發炎、泌
    尿道感染之傷害？(三)原告得否請求被告賠償損害？金額若干
    ？茲析述如下：
  (一)被告就系爭手術之施行有無過失？
    原告於95年12月9 日上午至被告國泰醫院汐止分院泌尿科
      就診，由被告甲○○醫師為其看診。原告當日照X 光及超
      音波後，當日即進行系爭手術。為兩造所不爭執之事實，
      已如上三所述，此部分事實已堪認定。
    就原告所指被告甲○○涉有誤判腎結石大小、門診當日即
      要求其進行系爭手術，且未親自操作而命被告丁○○操作
      ，丁○○操作位置有誤一節，被告均否認。經本院囑託行
      政院衛生署就上開事項鑑定，據覆：
      (1)依95年12月9 日病歷所載，腹部X 光檢查發現左側有一
        0.9 ×0.7 公分腎結石，而超音波檢查顯示左側有一
        1.2 公分腎結石，二者大小之差別在於，超音波結石大
        小，會因醫師或機器之不同，而可能有影像大小之差異
        ，且超音波係利用音波反彈之陰影來判斷結石大小，有
        時在結石旁邊之細小結石亦可能造成迴影，而這些細小
        結石在X 光片上可能看不到大小。再者，X 光片為二度
        空間平面，所以有可能因為身體位置關係，無法照到最
        大徑，而超音波探頭可任意變換方向，因此較易找到最
        大徑。因為以上之原因，可能造成結石大小以超音波測
        量時大於X 光片上大小，所以以超音波所照為1.2 公分
        ，與X 光所照為0.9 公分之差別是有其可能性，在臨床
        判斷上，尚難認為有疏失。又大於0.5 公分以上之結石
        較不易自行排出，即有施行體外震波碎石術之必要，而
        門診當日即施行體外震波碎石術，並無不當等情。有行
        政院衛生署98年11月26日衛署醫字第0980216566號函附
        之鑑定書（下稱系爭鑑定書）在卷為憑。是堪認原告所
        指被告甲○○涉有誤判腎結石大小、門診當日即要求其
        進行系爭手術，顯有過失云云，並不可採。
      (2)又原告指稱被告未將其腎結石打掉一節，原告雖提出臺
        大醫院出具之診斷證明書，載明：病人於他院接受體外
        震波碎石術，96年2 月14日超音波檢查顯示輕微兩側腎
        臟水腫、左腎結石，96年5 月30日腹部X 光檢查疑左腎
        結石等情。又經本院調閱原告於被告國泰醫院及臺大醫
        院就診病歷，原告於系爭手術後，於95年12月15日第一
        次回診追蹤，主訴胃口不佳，被告甲○○安排照X 光檢
        查發現肚子充滿糞便，開立軟便劑予原告服用。嗣原告
        於95年12月25日至臺大醫院就診，經超音波檢查顯示左
        側有一0.5 公分之腎結石，原告其後又分別於96年1 月
        10日、96年1 月17日、96年1 月22日再至臺大醫院門診
        追蹤。嗣於96年2 月10日再赴臺大醫院門診就診，超音
        波報告顯示左側腎結石0.7 ×0.7 公分，及雙側輕微腎
        水腫。原告於96年3 月21日再赴臺大醫院門診就診，電
        腦斷層報告顯示左側腎結石，但並無血腫發現。再於96
        年8 月27日為靜脈腎盂攝影檢查，報告顯示左腎有小結
        石，但並未提及有腎水腫。是堪認原告於進行系爭手術
        後，確仍有腎結石。然經本院就此囑託行政院衛生署鑑
        定被告就系爭手術之施行是否有過失，據覆：病人於95
        年12月15日回門診就診時，王醫師為其安排腹部X 光檢
        查，根據報告顯示當時病人體內有糞便堆積，除此之外
        ，並無發現任何異常，且如果尚有結石，亦有可能被糞
        便所阻擋而無法看見。惟即使尚有結石存在，也與疏失
        無關，因施行體外震波碎石術後，結石之碎石率及清除
        率，與結石之硬度及位置，甚至病人喝水多寡都有關係
        ，因此一星期後還有結石，亦有可能，與是否有疏失無
        關，亦有系爭鑑定報告書在卷可參，是尚難據原告於系
        爭手術施行後仍有腎結石即遽認被告甲○○有疏失。
      (3)就系爭手術是否由被告甲○○親自施行、有無位置施打
        錯誤一節部分，觀諸病歷所附之手術紀錄雖係被告甲○
        ○簽名，然參以證人即系爭手術進行當日陪同原告在場
        之丙○○證稱：「我知道原告在95年12月9 日有到國泰
        醫院，因為他有打電話給我，說他要碎石，但他媽媽不
        方便去，要請我過去一下。我到醫院已經是早上快11點
        ，當時原告已經換好衣服，準備要去進手術室進行碎石
        手術，我就到手術室外面等，我不知道是誰在執行碎石
        手術，但當時醫院有一位女的跟我說明，等一下要幫原
        告進行碎石手術，並告訴我醫生很快就會來，我就在外
        面等，我不知道那個人是誰，我忘記他有沒有穿醫院的
        制服。他跟我說完後，就進手術室，在手術的中間，他
        有出來，他說原告說很痛，要暫停一下，後來又進去。
        在手術當中，我沒有看過其他人進出手術室。但在快12
        點時，我有看到一位年輕男性進去，過了不久就出來，
        他應該有穿醫師服。過了不久原告也出來並告訴我，剛
        才出來的人就是醫生。」等語（見本院98年6 月2 日言
        詞辯論筆錄）；證人即原告進行系爭手術後第一次回診
        時陪同在場之己○○證稱：「醫生當天沒有否認沒有去
        幫原告做碎石。」等語（見本院98年6 月2 日言詞辯論
        筆錄），佐以卷附系爭手術記錄，原告係於95年12月9
        日上午11時10分進行系爭手術，共歷時50分鐘，復參以
        被告甲○○當日確有門診，其亦不否認確利用空檔回診
        間看門診，是堪認原告進行系爭手術之際，被告甲○○
        並未全程在場，且依上開證人證言，系爭手術甚有可能
        係由被告丁○○所施作。而就此經行政院衛生署鑑定後
        認：醫療業務之診斷、處方、手術、病歷記載、施行麻
        醉等醫療行為，應由醫師親自執行，其餘醫療行為得在
        醫師指示下，由其他醫事人員依據各該專業法規之規範
        執行業務。縱被告甲○○於施行系爭手術中，利用病人
        疼痛暫停之休息時間回門診看診，依醫療常規仍需有其
        他醫師在場，得以便做必要之處置，有系爭鑑定書在卷
        可稽。依上揭證人之證述，已足高度懷疑被告甲○○未
        親自施行系爭手術，而委由被告丁○○操作，縱認系爭
        手術為被告甲○○親自施作，然其既已自認並未全程在
        場，且依上揭證人證述，斯時亦無其他醫師在場，故就
        此當認被告甲○○有疏失。至系爭手術有無位置施打錯
        誤一節，經本院囑託行政院衛生署就此鑑定，據覆：由
        手術紀錄以觀，並無記載，則有系爭鑑定書在卷可稽。
        是尚難認定被告甲○○或丁○○就系爭手術之進行有原
        告所指位置施打錯誤之過失。
    至原告指稱被告甲○○施行系爭手術未盡告知義務一節，
      亦為被告所否認。經核卷附被告所提出之系爭手術同意書
      ，其上確為原告於立同意書人簽名欄下簽名，原告並未爭
      執，依該同意書上記載，被告甲○○已將需實施系爭手術
      之原因、步驟、範圍、風險，手術併發症及可能處理方式
      ，不實施系爭手術可能之後果及其他可替代之治療方式，
      及預期手術後可能出現之症狀告知原告，且原告係於95年
      12月9 日上午至被告國泰醫院汐止分院泌尿科就診，由被
      告甲○○醫師為其看診，經照X 光及超音波後，當日即進
      行系爭手術，為兩造所不爭執之事實，已如上三所述。佐
      諸常情，系爭手術既為原告於門診當日旋即施行，醫師當
      有對其告知並說明系爭手術之必要性，復取得原告之同意
      ，否則以原告為大學畢業之具有相當智識之人，焉有於不
      明究理之情事下，即逕予簽立系爭手術同意書之理。故尚
      難據此即認被告甲○○有原告所指未盡告知義務之情事。
    綜上所述，被告甲○○就原告腎結石大小及系爭手術進行
      之必要性並無誤判，亦無未盡告知義務之過失。亦無證據
      證明系爭手術有位置施打錯誤之情事。惟被告甲○○於系
      爭手術施行過程中並未全程在場，亦無其他醫師在場以便
      進行必要之處置，甚或有可能令不具醫師資格之被告丁○
      ○施行系爭手術，就此確有過失。
  (二)原告是否因系爭手術致其受有腎水腫、糞便嵌塞、骨盆腔發
    炎、泌尿道感染之傷害？
    原告雖提出臺大醫院出具載有：糞便嵌塞、腎結石、疑骨盆
    腔發炎、泌尿道感染、反覆性尿路感染之診斷證明書，然皆
    為被告否認與系爭手術有關。經本院囑託行政院衛生署就此
    為鑑定，據覆：病人於95年12月25日至臺大醫院門診就診，
    當時超音波顯示左腎結石，但並未提及有腎水腫，此後於門
    診追蹤檢查，有兩次超音波發現有輕微腎水腫，但於96年8
    月27日門診所安排之經靜脈腎盂照影報告中，並未提及有腎
    水腫之現象，所以無法證實術後最終有腎水腫。另外，若病
    人於接受超音波檢查前有大量喝水，有時會出現生理性腎水
    腫，尚未發現王醫師有手術不當或醫療疏失之處。至於糞便
    嵌塞，亦沒有證據可證實與施行體外震波碎石術有關。至於
    泌尿道感染之問題，於95年12月16日門診所安排之尿液檢驗
    ，並無感染跡象，後續之感染無法證實與施行體外震波碎石
    術有關。而骨盆腔發炎發生原因很多，但與體外震波碎石術
    無關，有系爭鑑定書在卷為憑。故自難認系爭手術致原告受
    有腎水腫、糞便嵌塞、骨盆腔發炎、泌尿道感染之傷害。
  (三)原告得否請求被告賠償損害？金額若干？
    被告甲○○就系爭手術雖有於系爭手術施行過程中並未全程
    在場，亦無其他醫師在場以便進行必要之處置，甚或有令不
    具醫師資格之被告丁○○施行系爭手術之過失。然系爭手術
    並未致原告受有腎水腫、糞便嵌塞、骨盆腔發炎、泌尿道感
    染之傷害，亦即二者間並無因果關係，是原告自不得請求被
    告賠償損害。從而，原告請求被告賠償損害，自無理由，應
    予駁回。
五、本件事實已臻明確，兩造其餘攻擊防禦方法及證據經予審酌
    ，於訴訟判決結果不生影響，爰不再逐一論述。
六、原告受敗訴判決，其假執行之聲請即失所依據，應併予駁回
    。
七、據上論結，本件原告之訴為無理由，依民事訴訟法第78條，
    判決如主文。
中    華    民    國    99    年    1     月    12    日
                  民事第二庭
                            法  官  方彬彬
以上正本係照原本作成。
如對本判決上訴須於判決送達後廿日內向本院提出上訴狀
中    華    民    國    99    年    1     月    12    日
                            書記官  陳玉敏

司法院資訊處製作；財團法人民間司法改革基金會備份。
